【裁判字號】    96,重上,106
【裁判日期】    970423
【裁判案由】    損害賠償
【裁判全文】
臺灣高等法院臺中分院民事判決         96年度重上字第106號
上  訴  人  三實業股份有限公司
                        弄18號1樓
法定代理人  丙○○
訴訟代理人  蔡奉典律師
複代理人    戊○○
            乙○○
上  訴  人  丁○○
訴訟代理人  陳世煌律師
            黃俊昇律師
            謝萬生律師
被上訴人    甲○○
上列當事人間損害賠償事件，上訴人對於中華民國96年6月28日
台灣彰化地方法院94年度重訴字第125號第一審判決提起上訴，
本院於民國97年4月9日辯論終結，茲判決如下：
    主  文
上訴人三實業股份有限公司、丁○○之上訴均駁回。
第二審訴訟費用由上訴人三實業股份有限公司、丁○○各自負
擔。
    事實及理由
一、被上訴人甲○○經合法通知，未於言詞辯論期日到場，核無
    民事訴訟法第三百八十六條所列各款情形，爰依上訴人三
    實業股份有限公司（下稱三公司）之聲請，由其一造辯論
    而為判決。
二、上訴人三公司主張：對造上訴人丁○○係坐落彰化縣彰化
    市○○段阿夷小段155-3地號土地之所有權人，其與訴外人
    謝佳良在該筆土地上興建門牌號碼彰化市○○路○段191號之
    鋼架造房屋（下稱系爭191號建物），上訴人三公司於民
    國（下同）90年間向其2人承租系爭191號建物作為公司倉庫
    ，用以儲放國內外高級磁磚，租賃期間自90年4月15日起至
    94年12月31日止。上訴人丁○○並於前開土地上興建3棟違
    章建築，門牌號碼分別為彰化市○○路○段191-1號、191-2
    號、191-3號（下稱系爭191-1號、191-2號、191-3號建物）
    ，系爭191-1號建物由上訴人丁○○自94年4月11日起，以每
    月租金新台幣（下同）4萬元出租予被上訴人甲○○，供作
    經營「新金馬車KTV」使用。嗣於94年8月16日上午11時30分
    左右，由於被上訴人甲○○疏於注意，致系爭191-1號建物
    內發生火災，延燒至隔鄰之系爭191號建物，造成上訴人三
    公司堆放之國內外高級磁磚、生財器具、辦公設備等物品
    均遭焚燬，受有：固定資產及設備損害19萬1280元、原物料
    及商品損害1316萬5424元、停業損害206萬2317元，合計154
    1萬9021元之損害。上訴人丁○○及被上訴人甲○○分別為
    系爭191-1號建物之所有權人、使用人，上訴人丁○○明知
    該建物係違章建築，且未通過消防檢查，無法合法作為KTV
    營業之用，仍執意出租予被上訴人甲○○經營KTV之用，其2
    人並怠於維護建築物合法使用與其構造及設備安全，未設置
    合於法令規定之防火、消防設備，未定期委託中央主管建築
    機關認可之專業機構或人員檢查防火、消防設備等攸關公共
    安全事項，其2人顯然違反建築法第七十七條第一項、第三
    項，消防法第二條、第六條第一項第一款、第十條第一項，
    各類場所消防安全設備設置標準第十二條、第十四條、第十
    八條等保護他人之法律。依民法第一百八十四條第一項前段
    、第二項、第一百八十五條之規定，上訴人丁○○及被上訴
    人甲○○就上訴人三公司所受損害，應負連帶賠償責任。
    又本件火災起火處係位於系爭191-1號建物內，而蔓延至系
    爭191號建物，依民法第一百九十一條第一項規定可推定系
    爭191-1號建物之所有人有過失，上訴人丁○○亦應負損害
    賠償責任等情，爰依侵權行為法律關係，求為命：上訴人丁
    ○○與被上訴人甲○○連帶給付1541萬9021元，及自94年10
    月29日起至清償日止，按年利率5%計算利息之判決（原審判
    命上訴人丁○○與被上訴人甲○○連帶給付609萬6749元本
    息，駁回上訴人三公司其餘請求。上訴人三公司就其敗
    訴部分，僅就駁回其203萬2250元本息部分聲明不服；上訴
    人丁○○就其敗訴部分聲明不服；被上訴人甲○○就其敗訴
    部分未據聲明不服）。
三、上訴人丁○○則以：(一)系爭191-1號建物雖為違章建築，然
    此僅為建築是否違反行政管理規定之問題，非謂構造必有安
    全缺失，本件火災發生原因不明，起火原因既非該建物電源
    設備短路，又非建物年久失修引起，房屋所有權人與起火原
    因即無關連，不能因該建物為違章建築即推定上訴人丁○○
    有過失。況建築法規範目的著重在公益保護，並非個人權益
    之保障，是建築法規非屬民法第一百八十四條第二項所稱保
    護他人之法律。且上訴人三公司應舉證證明其所受損害係
    由系爭191-1號房屋本身瑕疵引起火災所致。(二)系爭191-1號
    建物早於82年間建竣，應適用73年11月7日修正公佈之建築
    法第七十七條及七十七條之一，且無84年7月2日修正公布之
    消防法第十條第一項規定之適用。該建物雖曾於89年10月9
    日經彰化縣消防局安全檢查認未設置足夠之消防設備，然縱
    設置消防設備亦有發生火災之可能，未設置通常亦不至於發
    生火災，是本件火災之發生與未設置消防設備無相當因果關
    係，況上訴人丁○○將該建物出租與被上訴人甲○○後，該
    建物之實際支配管理權均由被上訴人甲○○行使，依消防法
    第二條、第六條、第九條之規定，應由被上訴人甲○○負責
    設置並維護消防安全設備，且行政機關之消防安全檢查限期
    改善通知單亦從未送達上訴人丁○○，上訴人丁○○自不負
    維護消防設備之責。又依最高行政法院92年度判字第138號
    判決意旨可知，建築法第七十七條第一項、第三項所謂「建
    築物所有權人、使用人」，係指建築物所有權人「或」使用
    人，至應由建築物所有權人或使用人負責，應視違規情形為
    適當合理之分配，非得恣意選擇處罰對象，擇一處罰，或兩
    者皆予處罰。縱以93年1月20日修正公佈之建築法第七十七
    條第一項規定觀之，亦無從得出「建築物所有權人及使用人
    應共同維護建物合法使用之安全」，及「建築物所有權人或
    使用人之一方違反規定者，他方應負連帶責任」之結論，且
    上訴人丁○○僅將系爭191-1號建物供被上訴人甲○○使用
    ，未供公眾使用，自無違反該條第三項之規定。(三)上訴人三
    公司承租系爭191號建物供作建築材料販賣場所使用，依
    兩造簽訂之租賃契約第五條約定，因可歸責於上訴人三公
    司之事由致失火焚燬者，均應由上訴人三公司負損害賠償
    責任。上訴人三公司應設置並維護消防安全設備，卻未設
    置維護，違反消防法第二條、第六條、各類場所消防安全設
    備標準第十二條、第十四條、第十八條，及建築法第七十七
    條第三項，其就本件火災損害之擴大有重大有過失，其對燒
    毀上訴人丁○○所有之系爭191號建物部分尚應賠償上訴人
    丁○○，自無就其違反契約之約定造成自身堆積物品因延燒
    而毀損部分復要求上訴人丁○○賠償之理等語，資為抗辯。
    被上訴人甲○○於本院未於言詞辯論期日到場，亦未提出書
    狀作何聲明或陳述，於原審則以：本件火災應係起自系爭19
    1-3號建物，且本件火災發生原因不明，被上訴人甲○○就
    火災之發生無故意或過失。上訴人三公司未依消防法第六
    條第一項第二款等規定設置並維護其消防安全設備，上訴人
    三公司就損害之擴大與有過失，應負50%過失責任等語，
    資為抗辯。
四、查，上訴人丁○○係坐落彰化縣彰化市○○段阿夷小段155-
    3地號土地之所有權人，並於前開土地興建3棟違章建築，即
    系爭191-1號、191-2號、191-3號建物。上訴人三公司於
    90年間向上訴人丁○○及訴外人謝佳良承租系爭191號建物
    作為公司倉庫，用以儲放國內外高級磁磚等貨品，租賃期間
    自90年4月15日起至94年12月31日止。系爭191-1號建物由上
    訴人丁○○自94年4月11日起，以月租金4萬元出租予被上訴
    人甲○○。被上訴人甲○○以系爭191-1號建物經營「新金
    馬車KTV」，開業時未向彰化縣消防局申請消防安全檢查。
    系爭191-1號、191-2號、191-3號建物於94年8月16日上午發
    生火災，造成上訴人三公司堆放在系爭191號建物內之磁
    磚等建材及辦公設備，幾乎全遭燒毀等事實，為兩造所不爭
    執（見原審卷299頁背面、本院卷73、79、93頁），並有房
    屋租賃契約影本附卷可證，自堪信為真實。
五、上訴人三公司主張本件火災起自系爭191-1號建物，延燒
    至其公司倉庫所在之系爭191號建物，致其物毀財損等語；
    上訴人丁○○於本院辯稱起火點在門牌191-3號建物（見本
    院卷48頁背面），被上訴人甲○○於原審辯稱發生火警時保
    全火警訊號僅在系爭191-3號建物顯示，起火點應在系爭191
    -3號建物云云。查，94年9月12日彰化縣消防局火災原因調
    查報告書記載：「一、起火戶研判：依據燃燒後狀況(一)搶救
    人員到達時靠191與191-1號南側冒出濃煙，而191-3號上方
    並無濃煙，搶救人員可佈水線進入防護及搶救。燃燒後狀況
    (二)191-1號火舌已燒至北面大門口，而191-3號尚未發現火舌
    。燃燒後狀況(六)191-1號北面最先冒出火舌。燃燒後狀況(八)
    搶救人員到達191號南側磁磚存放區，已發現靠西南角靠191
    -1號有明顯火光，而191號內磁磚包裝紙及內部隔間均未受
    燒。燃燒後狀況現場191號員工於筆錄中敘述當時情形，
    大約於11點40分時發現隔壁KTV傳出有類似爆裂聲，窗戶外
    有濃煙，當時人在公司辦公室，當時我就跑到公司外面，看
    到KTV濃煙密佈，朝向本公司飄過來。燃燒後狀況現場191
    -3號負責人於筆錄中敘述當時情形，當時他及員工在公司內
    大約12時發現火警，保全公司同時來電告知火災感應器發報
    ，並由我打電話通報119，當時由倉庫中間隔間處左側上方
    （隔壁KTV）處竄出黑煙，並由員工和我持滅火器初期搶救
    ，搶救無效後便退出大門口外。燃燒後狀況當天11時57及
    58分偵側到191-1號（設6）位置回路異常，12時2分保全自
    保回路偵側到回路異常。燃燒後狀況當天12時0分東側烤
    漆板上差動式探測器（火9）偵測火災，12時2分差動式探測
    器（火9）偵測火災，又加上保全人員回報公司通話記錄中
    鄰棟金王朝（KTV）起火，延燒至標的（191-3號），以上所
    指均以191-1號最先起火，故彰化市○○路○段191-1號確為
    起火戶。二、起火處研判：依據現場燃燒後狀況現場191-
    1號東側牆面工字鐵受燒變色，愈靠南側（辦公室）附近變
    色愈嚴重，屋頂倒塌亦靠南側（辦公室）附近較嚴重。燃燒
    後狀況現場191-1號屋頂倒塌由北向後側（南）辦公室、
    休息室位置傾斜，南側廚房亦向辦公室、休息室位置傾斜。
    燃燒後狀況屋頂清除後在辦公室與休息室位置發現上方鋼
    樑，比較鋼樑受燒變色情形，以靠休息室鋼樑變色較嚴重，
    該鋼樑又以靠西側變色較嚴重。燃燒後狀況塑膠地板燒燬
    亦以靠辦公室與休息室西側較嚴重。燃燒後狀況於辦公室
    、休息室及包廂靠西側走道地板上發現五處受燒較嚴重凹痕
    。又加上保全系統於11時57及58分偵測191-1號（設6）辦公
    室、休息室及南側兩間包廂內部位置回路異常，12時2分設
    於辦公室外側（自16）自保回路異常，接下來連續回路異常
    並於12時3分（設5）東邊靠北側包廂亦回路異常，綜合以上
    研判辦公室、休息室及包廂內西側附近為起火處。」有該調
    查報告書影本附卷可查（見原審卷52至112頁）。由其調查
    結果可知，系爭191-1號建物確為起火戶，該建物內之辦公
    室、休息室及包廂內西側附近為起火處。上訴人丁○○、被
    上訴人甲○○辯稱火災起火點為系爭191-3號建物，消防鑑
    識人員僅在系爭191-1號建物內採證，未在系爭191-3號建物
    內採證云云，為主觀臆測之詞，與事證不符，不足憑信。上
    訴人三公司主張本件火災起火處為被上訴人甲○○所承租
    之系爭191-1號建物，堪以採信。
六、上訴人三公司主張上訴人丁○○應與被上訴人甲○○連帶
    對其因本件火災所受損害負侵權行為責任，上訴人丁○○否
    認之，並以前詞置辯。經查：
  (一)按建築物所有權人、使用人應維護建築物合法使用與其構造
    及設備安全。又供公眾使用之建築物，應由建築物所有權人
    、使用人定期委託中央主管建築機關認可之專業機構或人員
    檢查簽證，其檢查簽證結果應向當地主管建築機關申報。93
    年1月20日修正公布之建築法第七十七條第一項及第三項分
    別定有明文。又供公眾使用建築物之消防安全設備圖說，應
    由直轄市、縣 (市)消防機關於主管建築機關許可開工前，
    審查完成。非供公眾使用建築物變更為供公眾使用時，主管
    建築機關應會同消防機關審查其消防安全設備圖說。消防法
    第十條第一項、第三項亦有明定。亦即建築物經檢查合格領
    得使用執照後始得使用，為維護其合法使用與其構造及設備
    安全，而後課以建築物所有權人、使用人定期作安全檢查簽
    證，並申報檢查簽證結果之義務。查，上訴人丁○○自92年
    迄93年間即長期將系爭191-1號建物供他人違法經營「金寶
    鑽KTV小吃部」、「逍遙居KTV」之用，93年間彰化縣消防局
    執行檢查時（當時場所名稱為「逍遙居KTV」），即發現以
    下違規事項：「1、消防安全設備：未設自動撒水設備、未
    設排煙設備、未設自動火警警報設備、未設緊急廣播設備。
    2、未設防火管理人。」且迄94年8月16日本件火災發生時，
    彰化縣消防局亦無任何上訴人丁○○關於此建物申請消防安
    全設備圖說審查之案件，此有彰化縣消防局95年7月19日函
    、94年11月3日函、消防安全檢查不合規定限期改善通知單
    、消防安全檢查列管對象基本資料卡、消防安全設備檢修報
    告書等件影本附卷可稽（見原審卷198、41至44頁）。上訴
    人丁○○明知其所有之系爭191-1號建物為違章建築，且其
    安全消防等設施未經主管機關審核，無合法作為KTV營業使
    用之可能，卻仍繼續將之出租於被上訴人甲○○違法做「新
    金馬車KTV」營業之用，就公共安全部分未依法令規定辦理
    ，未善盡善良管理人注意之責，致本件火災發生時，火勢難
    以控制，延燒至系爭191號建物，其違反建築法第七十七條
    第一項、第三項，及消防法第十條之規定，堪以認定。
  (二)上訴人丁○○雖辯稱：系爭191-1號建物早於82年間建竣，
    應無93年1月20日修正公佈之建築法第七十七條之適用，且
    該建物建造時非為供公眾使用，僅出租供被上訴人甲○○使
    用，自不適用建築法第七十七條第三項及消防法第十條之規
    定；其既將該建物出租並交付被上訴人甲○○使用，該建物
    實際支配管理權當然隨同移轉，依消防法第二條、第六條、
    第九條之規定，應由被上訴人甲○○負責設置並維護消防安
    全設備，且行政機關之消防安全檢查限期改善通知單亦從未
    送達上訴人丁○○，其無依消防法設置並維護其消防安全設
    備之責任云云。惟查，縱認系爭191-1號建物建竣於82年間
    ，建造之初非為供公眾使用，然其自92年將該建物出租他人
    時起，承租人均用於經營KTV，已為供公眾使用之建物，為
    上訴人丁○○明知或可得而知，即有建築法第七十七條第一
    項、第三項，消防法第十條第三項之適用。且上訴人丁○○
    於94年4月11日將系爭191-1號建物出租與被上訴人甲○○違
    法經營「新金馬車KTV」時，93年1月20日修正公布之建築法
    第七十七條業已施行，自應適用其行為當時有效之建築法。
    再者，建築法第七十七條之修正理由以：「為全面建立建築
    物使用檢查制度，使建築物使用行為主體與責任歸屬能具體
    明確，爰明定建築物之所有權人、使用人應負有維護建築物
    合法使用之責任…」，又建築法第九十一條對違反第七十七
    條者，建築物所有權人、使用人均受罰，而不只限於使用人
    ，其目的在課所有權人對建築物合法使用與其構造及設備安
    全加以注意之義務，以期減少公共安全之災害，若承租人（
    使用人）與出租人（所有權人）利用租賃契約之約定，將一
    切責任均由承租人（使用人)負擔，俾以免除所有權人公法
    上之義務，則前開立法之意旨將不能貫徹，故此公法上之義
    務當不容建物所有人藉口已將建物出租他人，其已喪失對建
    物支配管理權而毋庸維護建築物合法使用與其構造及設備安
    全。至於上訴人丁○○所舉最高行政法院92年度判字第138
    號判決，係參照92年6月5日修正前建築法第九十條第一項規
    定「…建築物所有權人或使用人…」所為見解，惟該第九十
    條規定已刪除，移列第九十一條第一項，而第九十一條第一
    項之條文已無「或」字，且該判決為行政法院對該案中行政
    機關所為裁罰是否適當之認定，均與本件情形不同，尚難比
    附援引。是上訴人丁○○上開所辯，並不足採。
  (三)按違反保護他人之法律，致生損害於他人者，負賠償責任。
    但能證明其行為無過失者，不在此限。數人共同不法侵害他
    人之權利者，連帶負損害賠償責任。民法第一百八十四條第
    二項、第一百八十五條第一項前段定有明文。所謂保護他人
    為目的之法律，係指一般防止危害權益，或禁止侵害權益之
    法律；凡直接或間接以保護個人權益為目的者，均屬之；且
    法律規定，雖非直接以保護他人為目的，惟藉行政措施可保
    障他人之權利或利益不受侵害者，仍有民法第一百八十四條
    第二項規定之適用。查，建築法第七十七條之立法目的在課
    建築物所有權人、使用人對建築物合法使用與其構造及設備
    安全加以注意之義務，以期減少公共安全之災害；消防法第
    十條之立法目的在課場所之所有人、管理權人應設置並維護
    其消防設備之注意義務，俾預防火災、搶救災害及緊急救護
    ，以維護公共安全，上開法律均係以減少公共安全之災害，
    並確保人民生命財產安全為目的而制定之法律，自屬民法第
    一百八十四條第二項所稱「保護他人之法律」，上訴人丁○
    ○辯稱上開法律目的著重在公益保護，並非個人權益之保障
    ，縱未遵行亦非屬民法第一百八十四條第二項所稱違反保護
    他人之法律云云，顯無足採。
  (四)按所謂相當因果關係，係以行為人之行為所造成客觀存在事
    實，為觀察之基礎，並就此客觀存在事實，依吾人智識經驗
    判斷，通常均有發生同樣損害結果之可能者，該行為人之行
    為與損害間，即有因果關係（最高法院82年度台上字第2161
    號判決參照）。查，火災發生之原因甚多，有因氣候燥熱而
    自然產生者，亦有基於人為疏失或蓄意縱火所致者，並非建
    築物之安全及設置充足之消防設備皆能防止，是以維護建築
    物之安全與消防設備之主要功能不在於防止火災之發生，而
    在於減低火災發生時損害之擴大，故不能以僅以系爭191-1
    號建物之所有權人即上訴人丁○○，或其使用人即被上訴人
    甲○○，未維護建物設備安全及設置充足之消防安全設備，
    與「發生火災」作為兩者間有無相當因果關係之判斷基準，
    而應以「未維護建物設備安全及設置充足之消防安全設備」
    與「損害擴大」為判斷之標的。本件火災起火原因固屬不明
    ，但起火處位於系爭191-1號建物內，並延燒至隔鄰系爭191
    號建物，倘系爭191-1號建物之所有權人即上訴人丁○○，
    或其使用人即被上訴人甲○○，嚴格遵守前開建築法所課予
    維護建物設備安全及定期委託相關人員檢查簽證之義務，及
    消防法所課予就供公眾使用建物於興建時或變更為他種公眾
    使用時須向消防局提出消防安全設備圖說審查與竣工查驗，
    並依法設置充足之消防安全設備，則依一般情形，當不致於
    起火後迅速蔓延至一發不可收拾之程度，延燒至上訴人三
    公司倉庫所在之系爭191號建物，造成上訴人三公司物毀
    財損，此項損害之擴大，與上訴人丁○○及被上訴人甲○○
    未維護建物設備安全及設置充足之消防安全設備，依社會一
    般通念觀之，顯有相當因果關係。是上訴人三公司主張上
    訴人丁○○違反前開建築法及消防法之規定，即違反保護他
    人之法律，致其受有損害，且其間具有相當因果關係，堪以
    採信。上訴人三公司所有存放於系爭191號建物內之瓷磚
    等建材及辦公設備，既因上訴人丁○○與被上訴人甲○○違
    反保護他人法律之行為，致火災發生後無法控制，火勢蔓延
    ，幾乎全遭燒燬，且上訴人丁○○與被上訴人甲○○不能證
    明行為無過失，則上訴人三公司本於共同侵權行為之法律
    關係，請求上訴人丁○○與被上訴人甲○○連帶賠償其損失
    ，核屬有據。
  (五)上訴人丁○○雖辯以：上訴人三公司與上訴人丁○○、訴
    外人謝佳良間簽訂之租賃契約第五條約定：「危險負擔：乙
    方（即上訴人三公司，下同）應以善良管理人之注意使用
    房屋，…因可歸責於乙方之事由致失火焚燬者，均應負損害
    賠償之責」，即上訴人三公司應負善良管理人之注意義務
    即抽象輕過失責任，且上訴人三公司就其怠於設置消防安
    全設備及維護建物設備安全，未通知消防局作消防設備檢查
    ，已自認在卷，上訴人三公司就其違反契約約定造成自身
    堆積物品因延燒而毀損部分，自無請求上訴人丁○○賠償之
    理。查，系爭191號建物之燒燬，上訴人三公司與上訴人
    丁○○、訴外人謝佳良間之租賃契約固有上開失火賠償責任
    之約定（見本院卷88、89頁），惟系爭191號建物之燒燬，
    並非可歸責於上訴人三公司，自無該約定之適用。又上訴
    人三公司是否違反消防法第二條、第六條、各類場所消防
    安全設備標準第十二條、第十四條、第十八條，及建築法第
    七十七條第三項規定，則屬其對損害之發生或擴大是否與有
    過失之問題，不影響於上訴人丁○○與被上訴人甲○○應負
    共同侵權行為責任之認定。上訴人丁○○上開所辯，仍不足
    取。
七、按負損害賠償責任者，除法律另有規定或契約另有訂定外，
    應回復他方損害發生前之原狀。不能回復原狀或回復原狀顯
    有重大困難者，應以金錢賠償其損害。損害賠償，除法律另
    有規定或契約另有訂定外，應以填補債權人所受損害及所失
    利益為限。民法第二百十三條第一項、第二百十五條、第二
    百十六條第一項分別定有明文。查，上訴人三公司因本件
    火災所受財物損失及營業損失之金額，經原審送請華聲企業
    發展鑑定顧問有限公司鑑定結果為：「(1)財物損失之數額：
    磁磚損失金額875萬4322元、其他財物損失89萬9542元
    ，(2)營業損失之數額：50萬7384元。二者合計總損失：1016
    萬1248元」，有該鑑定公司96年4月14日鑑定報告書（證物
    外放），及96年6月12日補充鑑定書、96年6月14日更正函附
    卷可查（見原審卷327至342、349頁），兩造對華聲企業公
    司鑑定報告結果均不爭執（見本院卷73頁），而該鑑定報告
    其中就磁磚建材損失估算部分係採用空間重點推測法、空間
    重建推測法及進銷存推測法以決定其最終磁磚之損失；關於
    辦公設備等其他財物損失之估算部分，由於數量不多，係採
    逐一向當事人詢問其存放位置，並就其存放情形採重點清算
    方式、配合空間重建推測法，以合理科學且合乎邏輯之方式
    予以認列其金額，至於當事人陳報之物品品牌、規格、功能
    、購買日期已因火災發生及現場清理而難以查證，故而其陳
    報物品品牌、規格、數量、功能、購買日期已非鑑定之主要
    依據，其價值之推測係以該項同類品牌物品售價之上限價格
    與下限價格做為參考值，以其合理價格做為推估之基礎。若
    推測數值有出入，高於當事人陳報者以當事人陳報為主，低
    於當事人陳報者，以鑑定人推估值為主。又評估動產之價格
    係參考中古市場是否有該同類型商品，依鑑定人查訪結果：
    中古行情約為市價5~6成評估，如無，則因動產使用中產生
    折舊而以折舊價5~6成評估。另就營業損失之鑑定則先從上
    訴人三公司之營業績效觀察其歷年營業變化、起伏，交叉
    比對其差異以確定其營業是否受到火災事件之影響。次從上
    訴人三公司負責人應付火災事件之危機處理，在面對上游
    廠商（客戶），下游廠商（客戶）之間的互動模式，是否具
    有積極突破再創佳績之進取型人格特質或消極避禍以保業績
    之保守型人格特質，其所採取的策略運用應給予掌聲肯定或
    給予折扣否定，為其鑑定依據，上開鑑定有其理論依據，且
    明確翔實，本院採為上開損失之依據，堪認上訴人三公司
    因本件火災所受損害金額為1016萬1248元。
八、按損害之發生或擴大，被害人與有過失者，法院得減輕賠償
    金額，或免除之。民法第二百十七條第一項定有明文。再按
    消防法第六條第一項第二款規定：「下列場所之管理權人應
    設置並維護其消防安全設備：二、一定規模之工廠及倉庫、
    林場。」又依各類場所消防安全設備設置標準第十二條第二
    款第十一目及第十四條第二款規定：「總樓地板面積在一百
    五十平方公尺以上之倉庫，應設置滅火器。」查，上訴人三
    公司承租之系爭191號建物面積達711.2平方公尺，係供作
    堆放磁磚等建材之倉庫，已如前述，並有該建物稅籍證明書
    乙紙附卷足憑，自應依上開規定設置消防設備。惟上訴人三
    公司未曾向彰化縣消防局提出消防安全設備圖說審查與竣
    工查驗之聲請，此有該局96年5月3日函在卷可稽（見原審卷
    311頁），未依前開建築法第七十七條規定維護建物設備之
    安全，且未依前開規定設置充足之消防安全設備，上訴人三
    公司對此亦不爭執（見本院卷53頁）。上訴人丁○○與被
    上訴人甲○○抗辯上訴人三公司怠於設置消防安全設備，
    及維護建物設備之安全，致損害擴大，上訴人三公司與有
    過失乙節，堪以採信。本院審酌本件火災發生時為上午11時
    30分許，為一般上班時間，上訴人三公司當時亦有員工在
    現場，如上訴人三公司確依上開法令設置足夠之消防安全
    設備，於火勢自隔鄰延燒時，當不至迅速蔓延，一發不可收
    拾，然因上訴人三公司未遵行法令設置消防安全設備，導
    致本件火災輕易延燒，致其堆放之瓷磚等建材及辦公設備付
    之一炬；而本件火災起自系爭191-1號建物，且系爭191-1號
    建物之所有權人及承租人即上訴人丁○○與被上訴人甲○○
    ，亦未依法令設置消防安全設備及維護建物設備之安全，釀
    成本件嚴重災害，本院據此審酌兩造原因力之強弱，認上訴
    人三公司應負擔40%之過失責任，上訴人丁○○與被上訴
    人甲○○應負擔60%之過失責任，較為允當。上訴人三公
    司主張其過失比例僅為20%，則屬無據。依此過失比例核算
    結果，上訴人三公司得請求損害賠償之金額為609萬6749
    元（計算式：10,161,248×0.6≒6,096,749，小數點以下四
    捨五入）。從而，上訴人三公司請求上訴人丁○○與被上
    訴人甲○○連帶給付609萬6749元，及自起訴狀繕本送達之
    翌日即94年10月29日（見原審卷16、17頁）起至清償日止，
    按年利率5%計算之利息，為有理由，應予准許；逾此部分之
    請求，則無理由，應予駁回。
九、綜上所述，上訴人三公司依侵權行為之法律關係，請求上
    訴人丁○○與被上訴人甲○○連帶給付上訴人三公司609
    萬6749元，及自94年10月29日起至清償日止，按年利率5%計
    算之利息，為有理由，應予准許，逾此部分之請求，即無理
    由，應予駁回。原審就上開准許部分，為上訴人三公司勝
    訴之判決，並依兩造聲明分別為供擔保後准予或免為假執行
    之宣告；及就上開駁回部分，為上訴人三公司敗訴之判決
    ，均核無違誤。上訴人三公司就其敗訴部分，其中駁回其
    203萬2250元本息請求部分上訴，上訴人丁○○就其敗訴部
    分，指摘原判決不當，求予廢棄改判，均無理由，應駁回其
    等之上訴。又上訴人丁○○之上訴既無理由，其上訴效力自
    不及於被上訴人甲○○。本件事證已臻明確，兩造其餘攻擊
    防禦方法及舉證，核與本件判決結果不生影響，毋庸逐一論
    列，併此敘明。
據上論結，本件上訴人三公司、丁○○之上訴，均無理由，依
民事訴訟法第四百四十九條第一項、第七十八條、第四百六十三
條、第三百八十五條第一項前段，判決如主文。
中    華    民    國    97    年     4    月    23    日
                      民事第一庭審判長法  官  吳火川
                                      法  官  陳繼先
                                      法  官  饒鴻鵬
以上正本係照原本作成。
如對本判決上訴，須於收受判決送達後二十日內向本院提出上訴
書狀，其未表明上訴理由者，應於提出上訴後二十日內向本院提
出上訴理由書（須按他造人數附具繕本）。
上訴時應提出委任律師為訴訟代理人之委任狀。具有民事訴訟法
第四百六十六條之一第一項但書或第二項之情形為訴訟代理人者
，另應附具律師及格證書及釋明委任人與受任人有該條項所定關
係之釋明文書影本。
                                      書記官  林明冬
中    華    民    國    97    年    4     月    24    日
                                                      Ａ


司法院資訊處製作；財團法人民間司法改革基金會備份。
